臺灣嘉義地方法院民事判決　九十一年度訴字第二二號
　　原　　　告　戊○○
　　訴訟代理人　丁○○
　　原　　　告　己○○
　　被　　　告　甲○○
　　　　　　　　乙○○
　　訴訟代理人　丙○○○
右當事人間租佃爭議事件，本院判決如左：
    主    文
原告之訴駁回。
訴訟費用由原告負擔。
    事實及理由
一、原告主張：
（一）坐落嘉義市○○○段二四三之三地號土地（下稱系爭土地），經原告父親蔡榮
      東與被告被繼承人李標於民國三十八年六月十五日訂立私有耕地租約，嗣李標
      死亡後，前開耕地租約即由被告繼承，並於六十七年二月十三日變更耕地租約
      ，又蔡榮東死亡後，原告繼承系爭土地，系爭土地自三十八年六月十五日兩造
      訂立耕地租約後即一再續約，最近一次租期自八十六年七月一日起至九十二年
      六月三十日止。然自八十一年起被告即未再繼續耕作，迄今已將近十年，使系
      爭土地上被他人傾倒廢棄物。按承租人非因不可抗力繼續一年不為耕作時，出
      租人得終止租約，耕地三七五減租條例第十七條第一項第四款規定甚明，被告
      就承租之土地既已廢耕一年以上，原告依法自得終止租約，請求被告返還系爭
      土地。
（二）對被告抗辯所為之陳述：
      被告為掩飾多年廢耕之事實，怕被終止租約，在原告於九十年十一月間向嘉義
      縣西區區公所申請調解後，被告才搶種農作物，此由原告所附照片即可看出在
      九十年九、十月間，當時系爭土地荒廢都是雜草及垃圾，而嘉義市政府在九十
      年十一月間勘驗時，系爭土地就已種植香蕉，另系爭土地上所種植之竹子於八
      十年間，原告就已經補償被告，所以竹子所有權應屬原告所有等語。並聲明：
      被告應將坐落嘉義市○○○段二四三之三地號土地返還原告。
二、被告則以：
    被告就系爭土地一直有在耕作，目前在系爭土地上種植有竹子、香蕉、破布子、
    青菜、花生等農作物，並無原告所稱繼續一年不為耕作之情形，如果原告要收回
    系爭土地，應依照公告現值扣除土地增值稅後加四成之二分之一補償被告，被告
    即願意接受，否則被告願等政府徵收系爭土地。另原告所提出之照片，並無法看
    出所照對象就是系爭土地等語置辯。
三、兩造不爭執之事實：
    被告之被繼承人李標向原告之被繼承人蔡榮東承租所有坐落嘉義市○○○段第二
    百四十三之三地號耕地，面積共一百八十四平方公尺，並定有耕地三七五租約。
四、得心證之理由：
（一）出租人與承租人因耕地租佃發生爭議時，應由當地鄉（鎮、市、區）公所耕地
      租佃調解委員會調解；調解不成立者，應由直轄市或縣（市）政府耕地租佃委
      員會調處，且此項爭議案件非經調解、調處，不得起訴，耕地三七五減租條例
      第二十六條亦定有明文。經查，本件兩造間承租系爭土地耕作，有私有耕地租
      約在卷可稽，且為兩造所不爭執，堪認本件係關於耕地租佃之案件，是依法即
      應經調解、調處之程序。而本件原告於起訴前已向嘉義市西區區公所、嘉義市
      政府耕地租佃委員會申請調解、調處，有嘉義市政府九十年十二月二十七日九
      十府地權字第一一０七三八號函檢附之嘉義市西區區公所調解筆錄、嘉義市政
      府耕地租佃委員會調處申請書、調處筆錄可稽，應認已踐行調解及調處之程序
      ，合先敘明。
（二）原告主張兩造間有耕地租約存在之事實，業據其提出土地登記簿謄本為證，並
      有臺灣省嘉義市私有耕地租約、嘉義市公所私有耕地租約變更結果通知書影本
      附卷可稽，且為被告所不爭執，堪信為真實。
（三）按耕地三七五減租條例第十七條第一項第四款規定：「耕地租約在租佃期限未
      屆滿前，有非因不可抗力繼續一年不為耕作之情形者，得終止之。」所謂非因
      不可抗力繼續一年不為耕作，是指承租人消極不予耕作，任令荒廢者而言。而
      本件原告主張：被告承租系爭土地，有不為耕作情事云云，並據其提出原告提
      出雜草叢生、堆積廢棄物之照片三幀作為證據。惟(1)依原告在聲請調解時所提
      出之照片三幀內容觀之，雖有雜草叢生、堆積廢棄物之景象，但上開照片已為
      被告否認係就系爭土地所為之拍攝，況照片上亦無顯示拍攝日期，原告復未就
      上開照片係拍攝系爭土地提出證據證明之，即便證明其係就系爭土地為拍攝，
      但亦不足以證明被告確有繼續一年以上不為耕作之情形。(2)系爭土地經本院於
      九十一年四月十一日、六月三日履勘現場，發現系爭土地分別種有香蕉樹、花
      生、蔬菜，有本院勘驗筆錄及嘉義市地政事務所於九十一年四月十一日複丈成
      果圖在卷可按，雖上開作物均屬新植，但亦可見於本院上開履勘時，被告並未
      有不為耕作之事實。(3)證人陳泰華（即嘉義縣西區區公所調解委員）於本院行
      準備程序時，證稱：在九十年十一月中旬時有實際到系爭土地看過，當時系爭
      土地上種有香蕉樹、破布子、及竹子，當天並有拍攝現場照片兩幀等語，經核
      該二幀照片確實種有香蕉樹及破布子，且本院比對上開照片其所拍攝位置亦是
      系爭土地所在地。另嘉義市政府調解委員會處理本件調處時，證人張婉芬（即
      嘉義市政府處理本件事件之直接人員）雖亦曾於九十年十二月十八日至現場勘
      查，並拍攝照片十六幀，然經本院於九十一年六月三日會同張婉芬至現場，張
      婉芬所指拍攝位置，經核係位在同段二四三地號上，而非系爭土地上，是該十
      六幀照片內容雖有雜草叢生景象，但並無法證明是系爭土地有不為耕作之情形
      。再者，證人蔡林淑桃（即原告母親）到庭證述：系爭土地都沒有在種植，土
      地上堆置水泥塊云云，然蔡林淑桃為原告母親，其所為證述不無維護原告之可
      能，無足以採，是綜前開證人所述及所拍攝照片，亦難遽以認定被告有不為耕
      作之事實。
（四）綜上所述，原告主張被告於系爭土地迄今廢耕已達十年，尚不足採信，原告復
      未能具體舉證被告係自何時起至何時止，有非因不可抗力繼續一年不為耕作之
      情形，是其主張依耕地三七五減租條例第十七條第一項第四款之規定，終止本
      件租賃關係請求返還系爭土地，於法不合，不應准許。
五、因本案事證已臻明確，兩造其餘主張陳述及所提之證據，均毋庸再予審酌，附此
    敘明。
六、結論：本件原告之訴為無理由，依民事訴訟法第七十八條、第八十五條第一項前
    段，判決如主文。
中　　　華　　　民　　　國　　九十一　　年　　　八　　　月　　十四　　　日
~B臺灣嘉義地方法院民事第一庭
~B    審判長法官  曾文欣
~B    法      官  洪嘉蘭
~B　　法　    官　朱美璘
右為正本係照原本作成
如對本判決上訴須於判決送達後廿日內向本院提出上訴狀
中　　　華　　　民　　　國　　九十一　　年　　　八　　　月　　十四　　　日
~B　　書　記　官　沈育坤
